臺灣臺中地方法院民事判決　　95年度簡上字第76號
上　訴　人　乙○○
訴訟代理人　陳怡君 律師
複代理人　　韓銘峰 律師
被上訴人　　甲○○
訴訟代理人　陳盈壽律師
被上訴人　　台鑫聯合理財顧問有限公司
法定代理人　丙○○
上列當事人間請求確認本票債權不存在事件，上訴人對於中華民
國94年12月16日本院台中簡易庭94年中簡字第598號第1審判決提
起上訴，本院判決如下：
    主    文
原判決關於駁回上訴人後開第二項之訴部分，及訴訟費用之裁判
廢棄。
上開廢棄部分，確認本院九十三年度票字第一七一七一號民事裁
定命上訴人給付被上訴人台鑫聯合理財顧問有限公司新台幣壹佰
萬元及自民國九十三年六月二十五日起至清償日止按年息百分之
六計算之利息之本票債權不存在。
其餘上訴駁回。
第一、二審訴訟費用由被上訴人台鑫聯合理財顧問有限公司負擔
三分之一，餘由上訴人負擔。
    事實及理由
壹、程序方面：
一、被上訴人台鑫聯合理財顧問有限公司（下稱台鑫公司）經合
    法通知，未於言詞辯論期日到場，核無民事訴訟法第386 條
    各款所列情形，爰依上訴人聲請，由其一造辯論而為判決。
二、本件訴訟起訴時被上訴人台鑫公司法定代理人為許耀仁，訴
    訟繫屬中法定代理人已變更為丙○○，此有該公司基本資料
    查詢表在卷可稽，爰依職權裁定由丙○○承受訴訟，併此敘
    明。
貳、實體部分：
一、上訴人起訴主張伊因訴外人徐榮林之介紹認識被上訴人甲○○，甲○○利用上訴人正忙於準備開店繁忙之際，以幫忙為
    由取得上訴人信任。另徐榮林原商請上訴人合夥投資，上訴
    人評估後表示不願意，但仍受其糾纏，甲○○趁上訴人不勝
    其擾之際，假意協助，並建議與渠等為下列通謀虛偽意思表
    示行為：(一)上訴人與甲○○、友人即訴外人陳璦洧偽簽1份
    合夥契約書，且虛偽開立如附表所示編號1.之面額新台幣（
    下同）100萬元之本票出資，同時於契約書中虛偽記載上訴
    人已收受陳璦洧100萬元。(二)另再簽一份上訴人與甲○○所
    簽立之合夥契約，並開立如附表編號2.所示之支票以取信於
    徐榮林。(三)為使徐榮林相信上訴人已無資金，故而另又開立
    如附表編號3.之本票及編號4.之支票予甲○○，虛偽表示上
    訴人已向甲○○支借150萬元，其後上訴人委由甲○○將上
    開文件出示予徐榮林，以使其誤認上訴人已借款另與他人合
    作，且已無資金再投資，徐榮林方知難而退，上訴人於達成
    目的後，隨後將前開所有票據取回，並放置於門牌號碼台中
    市○○路25之8號屋內；詎甲○○居然利用上訴人對其感念
    及信任之機，於處理上訴人日常事物時，開始盜刷上訴人之
    信用卡，並於92年年底趁機竊取上訴人置於屋內之如附表所
    示之票據等，另於93年初在上訴人不知情之情況下，將前開
    器具全部搬離，自此以後，開始避不見面，事後經上訴人查
    證後，始知甲○○除有盜刷信用卡行為，至93年10月為止，
    上訴人即收到台鑫公司持甲○○所委託如附表編號1.所示之
    本票，向鈞院聲請本票准予強制執行之裁定，而台鑫公司持
    該本票並未對上訴人為提示，即逕付聲請強制執行，且對該
    本票之真偽亦屬不明，而如附表所示之支票及本票既屬虛偽
    ，上訴人自得請求確認其債權不存在，對於甲○○所委託之
    台鑫公司亦得以對甲○○之對抗事由，對抗台鑫公司，退步
    言，附表編號2.及4.之發票日亦係以橡皮章蓋印，此與上訴
    人未曾以此橡皮章簽發支票有異，故該部分並非上訴人之筆
    跡，而附表編號4.支票尚有塗改情形，應屬可疑，準此該2
    紙支票欠缺絕對必要記載事項，形式上有欠缺，亦應屬無效
    ；另上訴人未曾向甲○○訛稱欲擴充香菇園而需資金，向甲○○借用350萬元，而開立如附表編號1.、2.及3.等3紙票據
    ，作為擔保，及為借貸100萬元交付如附表編號4.所示之支
    票，為此確認本院93年度票字第17171號民事裁定，命上訴
    人給付台鑫公司100萬元，及自93年6月25日起至清償日止按
    年息百分之6計算之本票債權不存在；並確認甲○○持有如
    附表編號2.、3.及4.之票據債權不存在。甲○○應將該等支
    票及本票返還予上訴人。於上訴後除引用原審之主張陳述外
    ，並補稱：上訴人基於通謀虛偽意思表示始製作如原判決附
    表所示之票據4紙，該通謀虛偽意思表示係上訴人不爭執票
    據上之部分記載為真實，並非上訴人主張甲○○取得票據之
    原因關係係基於通謀虛偽意思表示，原審認上訴人主張原因
    關係為通謀虛偽意思表示，顯有誤認等語。
二、被上訴人甲○○則以伊未曾竊取如附表所示之4紙票據，且
    收到附表編號2.及4.之支票時，並無欠缺任何絕對應記載事
    項，亦無與陳璦洧及上訴人虛偽簽立合夥契約，及建議上訴
    人與陳愛洧偽簽合夥契約，上訴人更無虛偽開立如附表所示
    之票據。上訴人謊稱其為全國十大傑出農民，提出曾與李登
    輝前總統合影之廣告宣傳單，訛稱種植香菇獲利驚人，計畫
    擴充香菇種植面積，而欲收購香菇園附近農地，又因資金不
    足，向伊借貸350萬元，約定借貸期間為1年，並揚言購得土
    地後即得向銀行辦理貸款償債，且提出地籍圖謄本正本及身
    份證影本取信被上訴人，被上訴人因此陷於錯誤，分別於92
    年6月25日在台中市○○路與精誠路口之茗人茶坊交付上訴
    人現金150萬元，又於同年6月29日在台中市○○路與崇德路
    口之天橋下交付現金100萬元，上訴人於取得上開款項後，
    遂分別開立如附表所示編號1.、2.及3.等3紙票據作為擔保
    ，且上訴人又於92年7月15日與被上訴人簽立切結書，表示
    欲與被上訴人在其所承租之房屋及他處合夥做生意，並願意
    每月支付被上訴人薪資45,000元，俾使被上訴人安心將款項
    交付。上訴人於92年7月30日為順利向被上訴人取得剩餘之
    借款100萬元，乃主動將被上訴人原繳納之租屋押金支票退
    還被上訴人，又與被上訴人約在台中市○○路與崇德路口天
    橋下取得借款100萬元。上訴人取得借款同時又開立如附表
    編號4.所示之支票交被上訴人收執，詎上訴人於取得上開款
    項後，卻不願依合夥切結書給付薪資，幾經催討，皆無下文
    ，且借款屆期限後，上訴人亦無還款意思，又避不見面，被
    上訴人至此始知受騙，因而委託他人催收款項。於本院除引
    用原審之主張陳述外，補稱上訴人就甲○○取得如附表所示
    票據之原因關係，前後陳述不一，自應就甲○○竊取票據之
    原因關係負舉證責任等語資為抗辯。
三、被上訴人台鑫公司未於言詞辯論期日到場，亦未提出書狀作
    何聲明或陳述。
四、原審審酌兩造所提出之攻擊防禦方法，認上訴人主張如附表
    編號2.及4.所示之支票發票日之記載有欠缺，並不足採。上
    訴人主張甲○○竊取其所簽發之如附表所示之４紙票據，為
    甲○○所否認；上訴人就此有利於己之事實，並未能舉證以
    實其說，亦無足採。又票據債務人不得以自己與發票人或執
    票人前手間所存在之抗辯事由對抗執票人；然發票人究非不
    得以自己與執票人間所存之抗辯事由對抗執票人，此觀票據
    法第13條前段之反面解釋即明。惟因票據為無因證券，執票
    人行使票據上之權利，原則就其如何取得該票據之原因事實
    ，毋庸負舉證之責。反之，票據債務人如以其自己與執票人
    間所存抗辯事由對抗執票人，即應由票據債務人就此項事由
    負舉證之責。但此應指兩造就原因關係之主張均屬相同時，
    始有適用。上訴人主張票據原因關係為其與甲○○通謀虛偽
    意思表示所為，經甲○○否認後，上訴人並未能舉證以實其
    說，堪信上訴人之主張不足採信，從而，上訴人訴請確認票
    據債權不存在，並請求甲○○返還如附表編號2.至4.之三紙
    票據，為無理由，判決駁回上訴人之訴。上訴人對原審判決
    不服提起上訴，於本院聲明：(一)原判決廢棄。(二)確認本院93
    年度票字第17171號民事裁定，命上訴人給付被上訴人台鑫
    公司100萬元，及自93年6月25日起至清償日止按年息百分之
    6計算之本票債權不存在；(三)確認被上訴人甲○○對上訴人
    如附表編號2.及4.所示之支票債權及編號3.所示之本票債權
    不存在。被上訴人甲○○應將該本票及支票2紙返還上訴人
    。
    被上訴人於本院答辯聲明則為：上訴駁回。
五、上訴人與被上訴人甲○○間不爭執之事實：
（一）如附表編號1.至4.所示之票據，關於簽名及印文均為真正
      。
（二）如附表編號1.所示本票係由甲○○委託台鑫公司聲請本票
      裁定准予強制執行，並經本院93年度票字第17171號裁定
      准許強制執行。
（三）如附表所示票據均係甲○○持有並交由台鑫公司代為處理
      債務求償問題。實際之持有人仍係甲○○，而非台鑫公司
      。
五、得心證之理由：
    本件兩造之爭點在於：(一)如附表編號2.及4.所示之支票之發
    票日之記載有無欠缺？(二)本件上訴人抗辯兩造間之票據原因
    關係不存在，對於原因關係之有無，應由何造負舉證責任？
    (三)如附表所示之票據，是否甲○○所竊取？茲分述如下：
（一）支票上之發票年月日，依票據法第125條第1項第7款及第
      11條第1項規定，固為法定絕對必要記載之事項，若欠缺
      記載，即為無效之票據；惟如發票人囑他人填載，以完成
      發票行為，乃以他人為其填載之機關，發票人仍應依票上
      所載文義負責。上訴人主張伊簽發票據均係自行書寫，未
      曾以橡皮章蓋印，如附表編號2.所示支票之發票日係以橡
      皮章蓋印；編號4.所示支票非伊所填載，且有塗改情形，
      伊非發票人等語；惟查，支票之發票日固為絕對必要記載
      事項，然未限定發票人以何種方式記載，亦未限定必須本
      人親自書寫，不得假手他人代理，是尚難僅憑發票日之記
      載與上訴人先前自行書寫之方式不同，而否認其效力。如
      附表編號4.所示之支票之發票日「93年7月30日」部分，
      僅關於「0」部分稍有作修飾，並非塗改，此觀該支票即
      明。上訴人主張該部分遭塗改，自非可採。何況上訴人簽
      發如附表編號2.、4.所示之支票係據以取信徐榮林，為其
      所自承。如支票未記載發票日，斷無法取信徐榮林。足認
      上訴人主張如附表編號2.及4.所示支票欠缺發票日之必要
      記載事項云云，不足採信。
（二）特定法律效果之發生或不發生所必要之事實存否不明之場
      合，當事人之一造因此事實不明，將受不利益之判斷，乃
      必須就該事實提出有關證據，使法院信其主張為真實者，
      謂之舉證責任；法院判斷為訴訟標的之法律關係存否時，
      必須先確定與該法律關係有關之各個法律事實，此各個法
      律事實分由兩造當事人各於某種範圍內負舉證責任者，即
      為舉證責任之分配；當事人之一造就其主張之事實已盡舉
      證責任，因而轉由他造就其主張之反對事實負舉證責任，
      則為舉證責任之轉換。而民事訴訟法第277條前段固規定
      ：當事人主張有利於己之事實者，就其事實有舉證責任，
      惟何人應負舉證之責，仍應視具體個案之情形而為分配，
      尚難一概而論，若認為主張權利存在之原告即應負責舉證
      ，將使其負擔過重之舉證責任，幾無勝訴之可能，蓋以被
      告可隨意否認或抗辯，原告即需為舉證而疲於奔命，往往
      將因無法證明全部要件事實而歸敗訴，原告與被告訴訟上
      之地位，顯有失衡平。因此，主張法律關係存在之原告，
      僅須就該法律關係發生所須具備之特別要件，負舉證之責
      任，至於被告主張有利於己之事實，應由被告負責舉證；
      又原告對於自己主張之事實已盡證明之責後，被告對其主
      張，如抗辯其不實並提出反對之主張者，則被告對其反對
      之主張，亦應負證明之責，此為舉證責任分擔之原則（最
      高法院48年台上字第887號、18年上字第2855號判例參照
      ）。換言之，主張法律關係存在之原告，僅就該法律關係
      發生所須具備之特別要件，負有舉證之責，至於被告就該
      法律關係之存在，主張有權利障礙、消滅、排除之事實者
      ，就該事實之存在，應負責舉證；又應負舉證責任之當事
      人，對於他方當事人之抗辯或陳述，自應提出相當之證據
      ，以證明其主張或抗辯之真實性，尚不得僅以不負舉證責
      任之他方當事人抗辯、陳述或所舉證據有所疵累，或對之
      有所質疑，即認其舉證責任已盡，而轉換舉證責任於他方
      ，更不可能單純因訴訟上空言否認，即謂應改由他方負責
      舉證，否則，自與舉證責任分配之法則有違。
（三）支票乃文義證券及無因證券，證券上之權利義務悉依證券
      上所載文句而決定其效力，從而支票上權利，依支票文義
      而發生，與其基礎之原因關係各自獨立，支票上權利之行
      使不以其原因關係存在為前提，故其原因關係不存在或無
      效時，執票人仍得依支票文義行使其權利；又票據行為，
      為不要因行為，執票人不負證明關於給付原因之責任，如
      票據債務人主張執票人取得票據出於惡意或詐欺時，則應
      由債務人負舉證之責（最高法院49年台上字第334號、64
      年台上字第1540號判例參照）。是以，票據上權利之行使
      ，既不以其原因關係存在為前提，從而，執票人本於票據
      關係起訴請求票據債務人給付票款，並提出真正有效之票
      據以為立證方法時，自應認為執票人就票據給付請求權發
      生所須具備之特別要件，已負舉證之責，此時，票據債務
      人就自己與執票人間存有票據法第13條等抗辯事由時，應
      由票據債務人就該抗辯事由存在之事實負責舉證，且因執
      票人就票據原因之存在本不負舉證之責，自不得以其主張
      係由於某種原因持有票據，該原因為票據債務人否認，即
      認應轉換舉證責任，改由執票人就票據原因之存在負責舉
      證，否則，殊與舉證責任分擔之原則有違。至於最高法院
      73年度第1次民事庭會議決議，揭櫫「支票為無因證券，
      支票債權人就其取得支票之原因，固不負證明之責任，惟
      執票人子既主張支票係發票人丑向伊借款而簽發交付，以
      為清償方法，丑復抗辯其未收受借款，消費借貸並未成立
      ，則就借款之已交付事實，即應由子負舉證責任」等意旨
      ，係指兩造間就票據之原因關係均主張為借貸關係，惟票
      據債務人復抗辯未收受借款者，因票據債務人抗辯票據原
      因關係為消費借貸之特別要件事實已有相當證明，始應轉
      換舉證責任，改依消費借貸契約之舉證責任原則，由執票
      人就借款已經交付之事實，負責舉證，非謂票據債務人空
      言否認執票人主張之票據原因關係為消費借貸時，即應由
      執票人就該原因關係存在之事實，負舉證之責（台灣高等
      法院86年度法律座談會第36號提案乙說及研究結果參照）
      。從而，最高法院87年台上字第1601號等部分實務上判決
      ，就票據債務人提出基礎原因關係不存在之抗辯時，即認
      執票人應就該基礎原因關係存在之事實，負舉證責任之見
      解，尚與票據為無因證券之本質不合，亦與前揭最高法院
      64年台上字第1540號判例揭示之舉證責任分擔原則不符，
      為本院所不採。
（四）甲○○持有如附表所示之票據4紙，為兩造所不爭。該票
      據4紙，為上訴人所簽發，已如前述。揆諸前揭舉證責任
      分配之法則，自應認為甲○○就票據給付請求權發生所須
      具備之特別要件，已負舉證之責。上訴人就甲○○如何取
      得如附表所示之票據4紙，於本件及另案之陳述如下：(一)
      上訴人曾向台中縣警察局霧峰分局指控甲○○竊取其所有
      之本案系爭票據，經台灣台中地方法院檢察署檢察官偵查
      後，予以不起訴。(二)上訴人於原審主張本件系爭票據遭被
      上訴人竊取。(三)上訴人於95年4月20日上訴理由狀第4頁第
      5點載明「上訴人否認被上訴人甲○○所主張之票據債權
      及原因關係之消費借貸存在」。(四)上訴人於95年8月9日準
      備書中稱「上訴人乙○○與被上訴人甲○○曾討論有關借
      款問題．．．」。(五)嗣於96年2月1日陳報狀中第1點再稱
      「上訴人乙○○確實曾因有金錢上之需求，與被上訴人甲○○曾討論有關借款問題」等情。此有台灣台中地方法院
      檢察署檢察官93年度偵字第19805號不起訴處分書及各該
      書狀在卷可稽。綜上所陳，堪信上訴人就甲○○取得本件
      系爭票據之原因，應為「上訴人之前曾與甲○○討論過借
      款事宜，但甲○○並未交付借款，本件系爭票據為甲○○
      所竊取而持有」；惟上訴人所有如附表所示票據4紙係遭
      甲○○所竊取一節，為甲○○所否認，上訴人亦未陳述本
      件甲○○取得系爭票據之原因關係為「借貸」，是上訴人
      依舉證分配之原則，自應就甲○○取得票據之原因關係「
      竊取」負舉證責任，當無疑義。經查，上訴人主張甲○○
      竊取其所簽發之如附表所示之4紙票據云云，為被上訴人
      所甲○○否認，並辯稱伊並無竊盜行為，係上訴人欲擴充
      香菇園收購附近農地，缺乏資金，及欲與上訴人合夥投資
      向其借款而交付等語。上訴人對如附表所示之4紙票據係
      被上訴人甲○○所竊取乙節，並未能舉證以實其說，且果
      如上訴人所陳係為取信於訴外人徐榮林伊無多餘資金參與
      合夥事業，而簽發如原判決附表所示之票據4紙，則上訴
      人取回上開4紙票據後，衡諸常情，上訴人應將上開4 紙
      票據作廢或予以撕毀始為正途，斷無將該票據隨意置於門
      牌號碼台中市○○路25─8號屋內之理，上訴人之主張自
      難信為真實。按在票據上簽名者，依票上所載文義負責，
      為票據法第5條所明定。如附表所示票據4紙，既為上訴人
      所簽發，上訴人復無法舉證證明原因關係不存在，揆諸上
      開規定，自應對上開票據4紙負發票人之責任。
（五）按所有人對於無權占有或侵奪其所有物者，得請求返還之
      ，民法第767條前段固定有明文。但票據為流通證券，為
      保護交易安全，應推定執票人就其所持票據有占有、處分
      之權利。上訴人就甲○○持有如附表編號2.、3.及4.之票
      據3紙，既無法證明係被上訴人甲○○所竊取，且執票人
      就其占有票據，並無舉證之責任，則上開3 紙票據，既由
      甲○○合法執有中，自應推定其有合法占有之權利。從而
      ，上訴人請求返還甲○○3紙票據，亦屬無據。
（六）復查，本件如原審判決附表編號1.所示之本票1紙，其執
      票人為甲○○，台鑫公司僅係受甲○○之委任代為處理本
      票裁定准予強制執行事宜，業據甲○○於自承在卷，且為
      上訴人所不爭執，堪信台鑫公司應為上開本票之代理人而
      非執票人。按代理人於代理權限內，以本人名義所為之意
      思表示，直接對本人發生效力。民法第103 條第1項定有
      明文。台鑫公司既受被上訴人甲○○之委任，並授與代理
      權，以處理本票聲請裁定准予強制執行事宜，則聲請人應
      為甲○○，台鑫公司應為代理人，乃台鑫公司誤將其載為
      聲請人，自有未合。上訴人主張被上訴人台鑫公司對伊並
      無100萬元，及自93年6月25日起至清償日止按年息百分之
      6計算之本票債權存在，自堪信為真實。從而，上訴人訴
      請確認本院93年度票字第17171號民事裁定命上訴人給付
      被上訴人台鑫100萬元及自93年6月25日起至清償日止按年
      息百分之6計算之利息之本票債權不存在，自屬有據。
六、綜上所述，上訴人訴請確認台鑫公司對上訴人如原判決附表
    編號1.所示之本票債權不存在，為有理由，應予准許，逾此
    部分之請求，為無理由，應予駁回。原審就上開應准許部分
    ，為上訴人敗訴之判決，尚有未洽，上訴意旨求予廢棄改判
    ，為有理由，爰由本院予以廢棄改判如主文第2項所示。至
    於上訴人請求不應准許部分，原判決為上訴人敗訴之判決，
    經核於法並無不合，上訴意旨求予廢棄改判，為無理由，應
    駁回其上訴。
七、本件判決之基礎已臻明確，兩造其餘攻擊防禦方法及舉證，
    於判決之結果無影響，毋庸一一論列，併此敘明。
八、據上論結，本件上訴為一部有理由，一部無理由，依民事訴
    訟法第385條第1項、第436條之1第3項、第450條、第449條
    第1項、第79條但書、第463條，判決如主文。
中　　華　　民　　國　　96　　年　　5　　月　　18 　　日
                  民事第二庭    審判長法  官　許冰芬
                                      法  官　劉正中
                                      法  官　陳春長
上正本證明與原本無異。
如對本判決上訴，須於判決送達後20日內向本院提出上訴狀，同
時表明上訴理由；如已於本判決宣示後送達前提起上訴，應於判
決送達後10日內補具上訴理由（均須按他造當事人之人數附繕本
）。
中　　華　　民　　國　　96　　年　　5　　月　　18 　　日
                                      書記官
附表：
┌─┬──┬───┬───┬────┬────┬───┬───┬─────┐
│編│票據│發票人│票  載│票面金額│付 款 人│到期日│帳  號│票據號碼  │
│號│種類│      │發票日│(新台幣)│        │      │      │          │
├─┼──┼───┼───┼────┼────┼───┼───┼─────┤
│1.│本票│莊岳維│6.│100萬元 │        │6.│      │TS137127  │
├─┼──┼───┼───┼────┼────┼───┼───┼─────┤
│2.│支票│同上  │6.│同上    │第一銀行│      │024976│UA0000000 │
│  │    │      │      │        │東勢分行│      │      │          │
├─┼──┼───┼───┼────┼────┼───┼───┼─────┤
│3.│本票│同上  │6.│50萬元  │        │6.│      │TH0000000 │
├─┼──┼───┼───┼────┼────┼───┼───┼─────┤
│4.│支票│同上  │7.│100萬元 │第一銀行│      │024976│UA0000000 │
│  │    │      │      │        │東勢分行│      │      │          │
└─┴──┴───┴───┴────┴────┴───┴───┴─────┘
